【裁判字號】    99,判,1186
【裁判日期】    991111
【裁判案由】    地價稅
【裁判全文】
最  高  行  政  法  院  判  決
                                      99年度判字第1186號
上  訴  人  交通部基隆港務局
代  表  人  王俊友
訴訟代理人  洪瑞燦  律師
被 上訴 人  基隆市稅務局
代  表  人  呂瑞田
上列當事人間地價稅事件，上訴人對於中華民國98年3月18日臺
北高等行政法院97年度訴字第1672號判決，提起上訴，本院判決
如下：
    主  文
上訴駁回。
上訴審訴訟費用由上訴人負擔。
    理  由
一、本件上訴人經管坐落基隆市○○區○○段○○段1地號等20筆
    土地（下稱系爭港灣段20筆土地）及基隆市○○區○○段○
    ○段6地號等158筆土地（下稱系爭日新段158筆土地），原
    經核定免徵地價稅在案。嗣被上訴人依交通部民國94年11月
    8日交人字第0940059522號函謂上訴人係交通部所轄非公司
    組織型態之事業機構，因認不符合土地稅減免規則第7條得
    免徵土地地價稅之規定，以95年12月1日基稅財貳字第09503
    04341號函檢送更正後之繳款書及課稅明細表，核定上訴人
    經管系爭港灣段20筆土地，應補徵89年至94年度地價稅額分
    別為新臺幣（下同）1,238萬6,067元、1,229萬2,623元、1,
    229萬2,623元、1,229萬2,623元、1,093萬8,996元及1,096
    萬0,801元；另系爭日新段158筆土地，應補徵89年至94年度
    地價稅額分別為4,843萬5,096元、4,836萬3,206元、4,593
    萬6,630元、4,927萬6,279元、3,282萬5,218元及32,756,70
    2元。經上訴人申請復查結果，被上訴人復查決定（即原處
    分）就系爭港灣段20筆土地，補徵89年至94年地價稅部分仍
    維持原核定；就系爭日新段158筆土地部分，變更核定稅額
    為89年4,700萬2,039元、90年4,693萬0,149元、91年4,580
    萬4,313元、92年4,914萬3,962元、93年3,272萬2,885元、
    94年3,265萬4,369元。上訴人仍不服，循序提起行政訴訟，
    經原審判決：訴願決定及原處分關於補徵系爭日新段158筆
    土地89年度地價稅逾4,687萬4,817元、90年度地價稅逾4,68
    0萬2,927元、91年度地價稅逾4,567萬7,091元、92年度地價
    稅逾4,901萬6,740元、93年度地價稅逾3,259萬5,663元及94
    年度地價稅逾3,252萬7,147元部分均撤銷。上訴人其餘之訴
    駁回。上訴人就遭原審判決駁回部分，提起本件上訴。
二、上訴人起訴主張：（一）系爭土地屬碼頭作業用地，行政院
    47年8月30日臺47財4950號令表示：港灣用地作為碼頭及岩
    壁使用核與土地稅減免規則第7條第1款規定相符，又其建築
    用地既屬作為港務航政工務等港灣行政及工務部門使用，核
    與上開規則第7條第2款亦無不合，應准分別依照各該規定報
    請全免。被上訴人雖主張上訴人自56年7月1日已改制為公有
    事業部分，一來上訴人在56年以後仍有向被上訴人申請碼頭
    用地免徵地價稅獲得核准，二來系爭土地是否作為公共使用
    應依實際使用狀況而定，與上訴人之屬性無關。且被上訴人
    先前所為減免地價稅之函文屬授益處分，具有繼續性效力，
    上開處分迄未撤銷、廢止或變更，系爭土地之使用狀況亦無
    變化，被上訴人自應受其拘束。又系爭土地係作港灣、碼頭
    使用，與航空站、飛機場性質相符，且同屬交通用地，自可
    比照土地稅減免規則第7條第1項第8款規定及財政部83年10
    月19日臺財稅第831615389號函釋，免徵地價稅。另系爭土
    地係作為碼頭使用，任何航商作業人員或旅客均可依法進出
    港區，利用碼頭進出國境，故屬土地稅減免規則第7條第1項
    第1款所稱之「供公共使用之土地」，依法應免徵地價稅。
    再依商港法規定，上訴人除應負責商港之港政管理外，並設
    置港務警察，進行具有航政監理等公權力及公務性質之業務
    ，故依法應屬行政機關，亦有組織法及作用法為依據，不能
    強分為行政機關使用或事業使用，本件應有土地稅法第6條
    及土地稅減免規則第7條第1項第1款、第2款之適用，被上訴
    人將上訴人之業務區分為行政機關及事業體，再對事業體部
    分使用之土地課徵地價稅，顯有違誤。（二）依被上訴人復
    查明細表及會勘紀錄，系爭土地中之海濱段3小段200地號土
    地使用情形為「小艇碼頭」、大德段163-4地號土地係於91
    年12月26日自同段163地號分割出來、大德段335-3地號土地
    係於93年6月自同段335地號分割出來、大德段399地號土地
    係上訴人宿舍所使用之土地、仙洞段125-2、125-3及125-6
    地號土地係於90年4月10日自同段125地號分割出來，且仙洞
    段125-2、125-3二筆土地係作為道路使用、仙洞段111-16地
    號土地使用情形為「空地、人行道」、仙洞段125-2、129-2
    地號土地，依基隆市都市計畫○○○區○○○○○○道路使
    用，應依法免徵地價稅，然被上訴人卻對其課稅，其認定顯
    有違誤等語，求為判決訴願決定及原處分（復查決定）不利
    上訴人部分均撤銷。
三、被上訴人則以：（一）上訴人經管系爭土地原經核認免徵在
    案，惟上訴人自56年7月1日起已改制為公有事業，交通部94
    年11月8日交人字第0940059522號函亦稱上訴人為其所屬非
    公司組織型態之事業機構，且查有關基隆港務局之營業登記
    資料公示網站查詢檔、上訴人93年度年鑑港灣業務費率表及
    預算及決算表等資料，證明上訴人有經營營利之事實，已無
    土地稅減免規則第7條第1項第2款免徵地價稅規定之適用。
    再上訴人經管之土地作港埠事業使用，本質應屬事業機關用
    地，亦排除適用國有財產法第8條免徵地價稅之規定。另上
    訴人所轄管制區內土地依法設置管制設施○○○區○道路及
    碼頭用地等土地，需經獲准進入港區之執行公務或事業相關
    之從業人員、車輛、機具才得以自由通行，且上訴人經管作
    港埠設施得向設施使用人收取使用費、管理費與其他服務費
    ，按其預算及決算報表編為營業基金及事業收入，此亦與政
    府基於公權力收取之規費性質有所不同，是其經管土地供作
    港埠事業使用之土地，無土地稅減免規則第7條第1項第1款
    免徵地價稅之適用。再按同規則第7條第1項第8款所列舉得
    以減免地價稅之直接用地並未包括「港埠用地」，交通部並
    於95年1月9日以交總字第0950016291號函請財政部修法將「
    港務」納入該減免規則條款，經財政部95年2月13日臺財稅
    字第09504509130號函復業已錄案併修正案參考，是「港埠
    用地」並非土地稅減免規則第7條第1項第8款明定得以免徵
    地價稅甚明。另「公有土地」之使用，倘經查明土地使用情
    形並不符合減免規則各款有關免稅之規定，則仍應課徵地價
    稅，並無類推適用之餘地。（二）依財政部基隆關稅局97年
    11月28日基普總字第0971033596號函，系爭土地中之海濱段
    3小段200地號土地為供基隆關稅局緝私艇停泊之專用碼頭，
    符合土地稅減免規則第7條第1項第2款。而依97年12月10日
    現場勘查結果，系爭土地中之仙洞段125-2、125-3地號土地
    部分建物已對使用人課徵，上訴人經管部分為道路使用，符
    合土地稅減免規則第7條第1項第1款，應予免徵地價稅，故
    聲明求為判決上訴人經管系爭日新段158筆土地部份，89年
    至94年核定稅額准予追減為4,687萬4,817元、4,680萬2,92
    7元、4,567萬7,091元、4,901萬6,740元、3,259萬5,663元
    、3,252萬7,147元。上訴人其餘之訴駁回等語。
四、原審斟酌全辯論意旨及調查證據之結果，就判決駁回上訴人
    之訴部分，係以：（一）公有土地如屬課徵地價稅之土地，
    須符合土地稅減免規則第7條第1項所列各款情形之一者，始
    得免徵地價稅。而關於交通部所屬各港務局係屬行政機關或
    事業機構性質？交通部曾以94年11月8日函略以：「……該
    局屬性係屬本部所屬非公司組織型態之事業機構。」等語；
    又高雄高等行政法院96年度訴字第384號事件於審理中曾函
    詢交通部，經交通部96年10月3日交總字第0960050329號函
    復略以：「……本部所屬各港務局屬『行政機關兼具事業機
    構性質』。」等語在卷，可知上訴人本質上應屬事業機構，
    僅於執行商港法、航業法、船員法等業務範圍內，始具行政
    機關性質。且依被上訴人所查得上訴人之營業登記資料及上
    訴人95年度損益表亦明確列載其收入分別有營業收入、港埠
    收入（含港灣收入及棧埠收入）、其他營業收入及營業外收
    入等不同科目，並非僅有港灣收入及棧埠收入，均足證明上
    訴人有經營營利事業之事實。是縱認上訴人設立當時之目的
    與執行業務性質屬行政機關，然現管理系爭土地之上訴人於
    經營港埠事業範圍內為一營利事業，至為明確。則依土地稅
    減免規則第7條第1項第2款規定，僅各港務局經管供行政機
    關使用之土地，得免徵地價稅，至其供事業使用之土地，依
    同條款但書規定，仍應依法課徵地價稅。（二）上訴人於基
    隆港碼頭作業用土地依法設置管制設施，限定因執行公務或
    事業相關之從業人員、車輛或機具，始得進入該管制區域內
    ，即其係限定特定人使用，非屬供不特定多數人使用，核與
    土地稅減免規則第4條規定「供公共使用之土地」之定義不
    符，自無適用同規則第7條第1項第1款免徵地價稅之餘地。
    又經被上訴人課徵地價稅之系爭土地，係屬上訴人出租或供
    其經營事業使用之土地，自不符合土地稅減免規則第7條第1
    項第8款所稱「直接用地及其員工宿舍用地」之規定，故系
    爭土地縱使用類別為交通用地或使用分區為港埠用地，亦無
    類推適用該款規定。（三）被上訴人原就上訴人經管之系爭
    土地核定免徵地價稅，事後因查得新事證發現系爭土地係供
    事業使用，非屬行政機關用地，亦不符供公共使用而免徵地
    價稅之規定，乃於核課期間內對上訴人補徵89至94年度之地
    價稅，是被上訴人所為前開課稅處分，解釋上，除係向上訴
    人補徵前開年度應納之地價稅額外，實質上亦另具有依職權
    撤銷原免稅核定之意思。上訴人主張被上訴人先前已核准系
    爭土地免徵地價稅之授益處分未經合法撤銷，被上訴人自應
    受其拘束，不得再補徵本件89年至94年度地價稅云云，即非
    可採等語，無其論據。
五、本院查：
（一）按「下列公有土地地價稅或田賦全免：......二、各級政
      府與所屬機關及地方自治機關用地及其員工宿舍用地。但
      不包括供事業使用者在內。」土地稅減免規則第7條第1項
      第2款定有明文。又「交通部基隆港務局(以下簡稱本局)
      掌理下列事項：一、港灣設施及船舶指泊等事項。二、船
      舶檢丈、監理及海事評議等事項。三、港埠業務規劃、營
      運管理及船舶貨物裝卸承攬業之監理等事項。四、工程設
      計、勘驗、督導、考核及接受委託代辦工程等事項。五、
      船舶機電、裝卸機具之修造及材料配件供應業務之規劃、
      維護、督導、考核等事項。六、勞工安全衛生管理及員工
      各項在職訓練等事項。七、港區船舶航行信號、管制及進
      出秩序與安全事項。八、環境保護、防治公害、環保考核
      及港區、水面清潔維護等事項。九、港區土地之運用發展
      、經管、使用及出租收益等事項。十、其他有關航港管理
      事項。」為交通部基隆港務局組織條例第2條所明定，足
      知上訴人所掌理事項係含關於港埠營運、船舶機電及裝卸
      機具之修造、工程設計、受委託代辦工程及港區土地之經
      管、使用及出租收益等具營業性質之事項。經查：本件原
      判決係依交通部94年11月8日函及交通部96年10月3日交總
      字第0960050329號函，暨上訴人之營業登記資料、上訴人
      93年度年鑑港灣業務費率表及預算及決算等資料，認上訴
      人係交通部所屬非公司組織型態之事業機構，並於執行商
      港法、航業法、船員法規定事項範圍具行政機關性質，且
      確有經營營利事業之事實，則依上述交通部基隆港務局組
      織條例規定，並徵諸上述函文及證物內容，原判決之認定
      核無不合。則系爭土地是否合於土地稅減免規則第7條第1
      項第2款免徵地價稅規定，即應視系爭土地實際上究屬上
      訴人關於行政機關或事業機構之用途判定之。而系爭土地
      係屬基隆港管制區內供港埠事業使用一節，已經原判決依
      調查證據之辯論結果，認定甚明。至上訴人本於其行政機
      關之屬性雖具管理之職權，然其因此所需使用之辦公廳舍
      部分，已經被上訴人予以免徵地價稅，亦據原判決認定在
      案，則原判決認系爭土地非屬上訴人之行政機關用地，進
      而認系爭土地無土地稅減免規則第7條第1項第2款免徵地
      價稅規定之適用，即無不合。上訴意旨以系爭土地為港埠
      作業用地，上訴人要管理商港即必須使用系爭土地，而上
      訴人具有行政機關之性質係有組織法及作用法之依據，故
      系爭土地不能強行劃分為行政機關使用或事業使用。且上
      訴人僅是人員任用、待遇及預算編列方式屬事業機構性質
      ，而上訴人之營利事業等資料只能證明上訴人為營業稅法
      所規定之營業人，不能依此而認上訴人為土地稅法所規定
      之事業云云，指摘原判決有不適用法規及理由矛盾之違法
      ，無非係其一己之主觀見解及就原審之事實認定之職權行
      使事項為爭議，並無可採。
（二）又按「本規則所稱供公共使用之土地，係指供公眾使用，
      不限定特定人使用之土地。」「下列公有土地地價稅或田
      賦全免：一、供公共使用之土地。」土地稅減免規則第4
      條及第7條第1項第1款分別定有明文。本件原判決已依調
      查證據之辯論結果，敘明：上訴人於港埠碼頭作業用土地
      依法設置管制設施，限定因執行公務或事業相關之特定人
      ，始得進入其所經管之管制區域內，是該管制區域內之道
      路及碼頭用地之系爭土地，係限定特定人使用，並在上訴
      人管制之情形下容許經許可出入者使用，自非屬供不特定
      多數人使用，與土地稅減免規則第4條所定義之「公共使
      用」之意義不符，即無以適用同規則第7條第1項第1款規
      定免徵地價稅等語在案。系爭土地既係上訴人經營港埠事
      業作○○○區○道路及碼頭作業使用，須符合法令規定者
      始得進出，性質上自與「供公眾使用而不限定特定人使用
      」有別。則原判決認其與土地稅減免規則第7條第1項第1
      款免徵地價稅要件不合，即無違誤。上訴意旨以航商作業
      人員或旅客可依法進出港區等之限制因對公共有利，不因
      此變更系爭土地係供公共使用之性質云云，無非係其一己
      見解。其據以指摘原判決有適用法規不當及理由不備之違
      法云云，亦無可採。
（三）另按「為發展經濟，促進土地利用，增進社會福利，對於
      國防、政府機關、公共設施、騎樓走廊、研究機構、教育
      、交通、水利、給水、鹽業、宗教、醫療、衛生、公私墓
      、慈善或公益事業及合理之自用住宅等所使用之土地，及
      重劃、墾荒、改良土地者，得予適當之減免；其減免標準
      及程序，由行政院定之。」「下列公有土地地價稅或田賦
      全免：……八、郵政、鐵路、公路、航空站、飛機場、自
      來水廠及垃圾、水肥、污水處理廠（池、場）等直接用地
      及其員工宿舍用地。但不包括其附屬營業單位獨立使用之
      土地在內。」分別為土地稅法第6條及土地稅減免規則第7
      條第1項第8款所明定。又「憲法第19條規定，人民有依法
      律納稅之義務，係指國家課人民以繳納稅捐之義務或給予
      人民減免稅捐之優惠時，應就租稅主體、租稅客體、稅基
      、稅率等租稅構成要件，以法律或法律明確授權之命令定
      之；......。」復經司法院釋字第657號解釋理由書闡述
      甚明。依土地稅法第6條授權訂定之土地稅減免規則第7條
      第1項第8款規定內容，「港埠」之交通用地，並非本款所
      明定得免徵地價稅之項目。又稅捐之減免核屬租稅優惠事
      項，依上述司法院釋字第657號解釋理由書意旨，既應以
      法律或法律明確授權之命令定之，自不得透過「類推適用
      」方式為之。是港埠之交通用地自不得基於類推適用之法
      理，類推適用土地稅減免規則第7條第1項第8款規定而免
      徵地價稅。至財政部83年10月19日臺財稅第831615389號
      函雖謂：「有關臺北都會區大眾捷運系統使用之土地及建
      築物得否免徵地價稅及房屋稅一案，准予比照鐵路，適用
      相關之免稅規定辦理。」則係因「鐵路」為土地稅減免規
      則第7條第1項第8款所明定得免徵地價稅之事項，而大眾
      捷運系統之性質又與鐵路相同，故解釋上乃認其得適用關
      於鐵路之規定。本件之港埠用地，性質上並無土地稅減免
      規則第7條第1項第8款所明定免徵地價稅事項所得涵攝者
      ，自無從因上述財政部83年10月19日臺財稅第831615389
      號函，而得援引平等原則，適用土地稅減免規則第7條第1
      項第8款規定予以免徵地價稅。故上訴意旨援引財政部83
      年10月19日臺財稅第831615389號函，以本件港灣或碼頭
      用地與航空站或飛機場之性質類似，又同屬交通用地，應
      可比照免徵地價稅云云，指摘原判決有違反公平原則之不
      適用法規之違法，亦無可採。
（四）再按違法行政處分於法定救濟期間經過後，原處分機關得
      依職權為全部或一部之撤銷，此觀行政程序法第117條規
      定自明。本件被上訴人因上述交通部94年11月8日函等事
      證，發現系爭土地不符土地稅減免規則第7條第1項各款免
      稅規定，乃於稅捐稽徵法第21條規定之核課期間內，為本
      件地價稅之補徵，其實質上即具有依職權撤銷原違法之免
      稅核定之意思等情，已經原判決認定甚明，核無不合。上
      訴意旨再就已經原判決詳為論述之事項，復執陳詞為爭議
      ，並無可採。至行政院47年8月30日臺47財4950號函固謂
      ：「......港灣用地作為碼頭及岩壁使用，核與土地稅減
      免規則第7條第1款.....之規定相符，又其建築用地既屬
      作為港務航政工務等港灣行政及工務部門使用，而非營業
      用地，核與上開規則第7條第2款......亦無不合，應准分
      別依照各該規定報請全免等語。......」等語。惟土地稅
      減免規則第7條第1項第1款即已明定須供公共使用之土地
      ，始得免徵地價稅，故上述行政院令所稱之合於本款免稅
      事由之「作為碼頭及岩壁使用之港灣用地」，自係指供公
      眾使用，不限定特定人使用之土地。本件之系爭土地既已
      經認定不合此要件，自不因上述行政院令，而得受有利之
      認定。另上述行政院令已敘明須非營業用地，始合於土地
      稅減免規則第7條第1項第2款之免稅要件，而系爭土地因
      屬事業用地，並不合於本款要件，亦經論述如前，故系爭
      土地亦無從因上述行政院令而得受有利之認定。至原判決
      就上訴人援引上述行政院令所為之指摘，雖疏未指駁，然
      於駁回之結論無影響，故原判決仍應維持。
（五）綜上所述，原判決將除被上訴人認諾部分外之訴願決定及
      原處分均予維持，而駁回上訴人在原審此部分之訴，核無
      違誤。上訴論旨，仍執前詞，指摘原判決此部分違背法令
      ，求予廢棄，為無理由，應予駁回。
六、據上論結，本件上訴為無理由。依行政訴訟法第255條第1項
    、第98條第1項前段，判決如主文。
中    華    民    國    99    年    11    月    11    日
                    最高行政法院第一庭
                        審判長法官  鄭  淑  貞
                              法官  廖  宏  明
                              法官  張  瓊  文
                              法官  楊  惠  欽
                              法官  胡  方  新

以  上  正  本  證  明  與  原  本  無  異
中    華    民    國    99    年    11    月    12    日
                              書記官  張  雅  琴

司法院資訊處製作；財團法人民間司法改革基金會備份。
